臺灣高等法院民事判決　　　　　　　　　96年度上易字第55號
上　訴　人　乙○○
訴訟代理人　趙培宏律師
　　　　　　薛雅之律師
被上訴人　　中港亞洲開發有限公司
法定代理人　甲○○
訴訟代理人　許麗紅律師
上列當事人間，因返還買賣價金等事件，上訴人對於中華民國95
年10月 5日臺灣士林地方法院94年度訴字第1126號第一審判決，
提起上訴，經本院於96年 6月26日言詞辯論終結，判決如下：
    主      文
上訴駁回。
第二審訴訟費用由上訴人負擔。
    事實及理由
一、上訴人起訴主張：被上訴人於臺北市○○區○○段4小段157
    、184、185、186等地號4筆土地上(以下稱系爭土地)，興建
    地上8層、地下2層住宅，民國(以下同)92年6月5日上訴人以
    總價新臺幣(以下同) 880萬元，向其預購編號A棟8樓+9樓一
    戶(以下稱系爭建物)，與上訴人簽訂「預定不動產買賣契約
    書」 (以下稱系爭契約），約定由其興建室內為挑空，得合
    法施作樓中樓之夾層屋，上訴人依約已於簽約時給付部分價
    金50萬元；詎被上訴人所興建系爭建物，有不符系爭契約所
    約定室內挑空，得合法施作樓中樓之夾層屋之瑕疵，94年 6
    月10日上訴人已委由律師通知其於15日解決系爭建物之瑕疵
    ，並保證所交付之系爭建物無瑕疵存在，逾期不另通知，即
    依系爭契約第10條第 1款之約定、民法第359條、256條之規
    定，解除系爭契約，並請求返還已付價金、及給付違約金各
    50萬元；被上訴人已於同月13日收受上訴人之通知，迄未依
    限補正瑕疵，且興建完成之系爭建物，與系爭契約所約定之
    意旨不符，並另行出售他人，已屬給付不能；為此，求為命
    被上訴人應給付上訴人100萬元本息之判決。並聲明：(一)
    原判決不利於上訴人部分廢棄。(二)前項廢棄部分，被上訴
    人應再給付上訴人 448,424元本息。(二)第一、二審訴訟費
    用由被上訴人負擔。
二、被上訴人則以：上訴人之父高春雄與訴外人永力升實業股份
    有限公司(以下稱永力升公司)間，就系爭土地簽訂合建契約
    ，嗣由被上訴人承受訴外人永力升公司合建契約之權利義務
    ，92年6月5日上訴人經其父之介紹向被上訴人預購系爭建物
    ，與被上訴人簽訂系爭契約，雖有興建系爭建物為樓中樓之
    約定，惟被上訴人仍有需俟申辦建造執照後確定之保留，僅
    未於系爭契約中載明，為其所明知，且被上訴人確有依永力
    升公司之合建契約所附樓中樓之圖說，向主管機關送件申請
    樓中樓之建造執照，因建築基地面積不足，未獲核准，實非
    可歸責於被上訴人，其請求被上訴人返還訂金、及給付違約
    金，非有理由；況且上訴人僅於簽約時給付50萬元簽約金，
    未曾依約按期給付價金，無請求交付系爭房屋之權利，其解
    除系爭契約自不適法等語，資為抗辯；並聲明：(一)上訴駁
    回。(二)第二審訴訟費用由上訴人負擔。
三、上訴人主張被上訴人於系爭土地上，興建地上8層、地下2層
    住宅，92年6月5日上訴人以總價 880萬元，向其預購系爭建
    物，與上訴人簽訂系爭契約，約定由其興建室內為挑空，得
    合法施作樓中樓之夾層屋，上訴人依約已於簽約時給付部分
    價金50萬元；詎被上訴人所興建系爭建物，有不符系爭契約
    所約定室內挑空，得合法施作樓中樓之夾層屋，94年 6月10
    日上訴人委由律師通知其於15日解決，並保證所交付之系爭
    建物無瑕疵存在，逾期不另通知，即依系爭契約第10條第 1
    款之約定、民法第359條、256條之規定，解除系爭契約，並
    請求返還已付價金、及給付違約金各50萬元；被上訴人已於
    同月13日收受上訴人之通知，迄未依限補正，且興建完成之
    系爭建物，與系爭契約所約定之意旨不符，並另行出售他人
    等事實，為被上訴人所不爭執，且有系爭契約、存證信函、
    回執、系爭建物登記謄本在卷(原審卷第7頁至第17頁、第53
    、第66頁)為憑；上訴人主張之上開事實，應堪信為真實。
四、上訴人主張被上訴人未依約興建室內挑空、得合法施作樓中
    樓之夾層屋，經通知未依限補正，且將所興建系爭建物另行
    出售，系爭契約已給付不能，被上訴人自應返還上訴人所繳
    付之價金，並給付違約金各50萬元等語；被上訴人則以上訴
    人於簽訂系爭契約時，擬將系爭建物室內挑空、施作樓中樓
    之夾層屋，被上訴人曾為需俟申辦建造執照後予以確定之意
    思表示，為其所明知，僅未於系爭契約予以載明而已，且被
    上訴人迄未依約按期繳付價金，應無請求交付系爭建物之權
    利等語為抗辯；經查：
(一)當事人主張有利於己之事實者，就其事實有舉證之責任，民
    事訴訟法第 277條前段定有明文。又：「原告對於自己主張
    之事實已盡證明之責後，被告對其主張，如抗辯其不實並提
    出反對之主張者，則被告對其反對之主張，亦應負證明之責
    ，此為舉證責任分擔之原則。」、「原告於起訴原因已有相
    當之證明，而被告於抗辯事實並無確實證明方法，僅以空言
    爭執者，當然認定其抗辯事實之非真正，而應為被告不利益
    之裁判。」有最高法院18年度上字第2855號、第1679號判例
    意旨，足資參照。上訴人主張被上訴人未依約興建室內挑空
    、得合法施作樓中樓之夾層屋，經通知未依限補正，且將所
    興建系爭建物另行出售等事實，為被上訴人所不爭執，且有
    系爭契約、存證信函、回執、系爭建物登記謄本在卷 (原審
    卷第7頁至第17頁、第53、第66頁)為憑；上訴人對於有利於
    己之事實，已盡其舉證責任；被上訴人抗辯上訴人於簽訂系
    爭契約時，擬將系爭建物室內挑空、施作樓中樓之夾層屋，
    被上訴人曾為需俟申辦建造執照後予以確定之意思表示，為
    其所明知之有利於己之事實，自應依前揭民事訴訟法第 277
    條前段規定、最高法院判例意旨，負其舉證之責任；惟查：
1.  被上訴人於91年12月31日送件為建造執照之申請，92年1月9
    日臺北市政府工務局為審核之通知，於建築執照申請案審核
    結果表審查結果欄載明「未符規定，請即通知或會同建築師
    至本局修正，並應依建築法第36條規定自第一次通知改正日
    起 6個月之期限內改正完竣送請復審，逾期或復審仍不符規
    定者，本局得將申請案予以註銷。」，於應修改或補正事項
    欄載明「 (1)申請書填寫不全 (2)行政審查圖說不全」，同
    年 4月30日未經補正，即提具撤案申請書撤銷該執照申請等
    事實，有臺北市政府工務局95年6月14日北市工建字第09564
    605200號函、及建築執照申請案審核結果表在卷 (原審卷第
    149頁、 104頁)足稽；被上訴人提出臺北市政府工務局建築
    執照申請案審核結果表，顯不足以為被上訴人以興建系爭建
    物為樓中樓，申請建造執照被退件之證明。
2.  被上訴人於原法院聲請訊問之證人徐春興，於原法院到場結
    證，除對於上訴人向永力升公司預購系爭建物、及永力升公
    司確曾送件申請建造執照，或有知悉外，對於上訴人向被上
    訴人預購系爭建物、及被上訴人有無以樓中樓送件申請建造
    執照等情事，或以「我不知道」、「我不清楚」等語證述在
    卷，亦不足以為被上訴人以興建系爭建物為樓中樓，申請建
    造執照之證明。
3.  查建造執照之核發，由起造人委託設計人依其專業就相關建
    築及都市計畫法令等規定條件檢討全案之規劃設計並簽證負
    責，提出申請後由主管建築單位為全卷之行政審查，有臺北
    市政府都市發展局95年8月24日北市都建字第09569688400號
    函在卷 (原審卷第179頁)足憑；而臺北市建築物設計挑空或
    設置夾層加強審查處理原則 (民國93年06月28日廢止、原審
    卷第105頁)，於第2、3項分別規定：「各戶設置夾層面積以
    基準層面積1/3為原則，不得超過1/3，其最小面積應在20平
    方公尺以上，且各向寬度達 3公尺以上，夾層面積未達基層
    面積1/3者，其未達部分應小於3平方公尺。各戶設置挑空樓
    層之樓地板面積應達基準層 1/2以上，基準層單元樓地板面
    積應達80平方公尺以上。」，被上訴人興建系爭建物，非不
    得依其專業就相關建築及都市計畫法令等規定、及臺北市建
    築物設計挑空或設置夾層加強審查處理原則之規定，設計建
    造挑空或設置夾層屋，以符與上訴人所簽訂系爭契約意旨。
4.  從而，被上訴人就其抗辯上訴人於簽訂系爭契約時，擬將系
    爭建物室內挑空、施作樓中樓之夾層屋，被上訴人曾為需俟
    申辦建造執照後予以確定之意思表示，為其所明知之有利於
    己之事實，尚難認已盡其舉證之責任，依最高法院判例意旨
    ，當然認定其抗辯之事實非真正，自無足採。
(二)按：「買賣因物有瑕疵，而出賣人依前五條之規定，應負擔
    保之責者，買受人得解除其契約。」、「物之出賣人對於買
    受人，應擔保其物依第 373條之規定危險移轉於買受人時無
    滅失或減少其價值之瑕疵，亦無滅失或減少其通常效用或契
    約預定效用之瑕疵。」、「債權人於有第 226條之情形時，
    得解除其契約。」民法359條前段、第354條第1項前段、第2
    56條分別定有明文。又：「民法第 354條有關物之瑕疵擔保
    規定，原則上固於危險移轉後始有適用，但出賣人既有給付
    無瑕疵物之義務，買受人亦有拒絕受領瑕疵物之權利，則在
    特定物之買賣，依法律規範之目的，物之瑕疵不能修補，或
    雖能修補而出賣人表示不願為之者，應認為在危險移轉前買
    受人即得行使擔保請求權，並得拒絕給付相當之價金，以免
    往後之法律關係趨於複雜，損及買受人之權益。」最高法院
    89年度臺上字第1085號裁判意旨，可資參照。本件被上訴人
    於92年6月5日與上訴人簽訂系爭契約，翌日即送件掛號申請
    興建地上8層、地下2層房屋之建造執照，建造完成後亦為地
    上8層、地下2層樓房，顯無系爭契約預定 8樓+9樓效用之瑕
    疵等事實，有系爭契約、系爭建物之建造執照存根及其附表
    在卷 (原審卷第7頁至第15頁、第120、121頁)足稽，被上訴
    人顯已無法依約交付系爭契約所約定 8樓+9樓挑空之房屋，
    自屬給付不能，其違反系爭契約之約定，至為明確；依民法
    第359條前段、第256條規定、最高法院89年度臺上字第1085
    號裁判意旨，上訴人於94年 6月10日據以委託律師以存證信
    函(原審卷第16、17頁)，為解除系爭契約之意思表示，於法
    尚非無據；被上訴人已於同月13日收受，系爭契約已生解除
    效力，自堪認定。
(三)查：契約解除時，當事人雙方回復原狀之義務，受領之給付
    為金錢者，應附加自受領時起之利息償還之，民法第 259條
    第 2款定有明文，本件上訴人因被上訴人給付不能，解除系
    爭契約，被上訴人自應依民法第259條第2款之規定，返還其
    所受領上訴人於訂約時所給付之價金50萬元，並應附加自受
    領時起之利息，上訴人請求被上訴人應返還其所給付價金50
    萬元(未請求附加利息)，於法尚無不合，應予准許。
(四)又：「因可歸責於債務人之事由，致給付不能者，債權人得
    請求賠償損害。」、「解除權之行使，不妨礙損害賠償之請
    求。」民法第226條第1項、第 260條分別定有明文；且系爭
    契約第10條第 1項約定：因可歸責於被上訴人之事由致不能
    完成建築時，…上訴人…亦得主張解除契約，被上訴人除應
    返還已收房屋、土地價款外，並應賠償已收房屋、土地價款
    同額之違約金。此項違約金之約定，係損害賠償總額之預定
    ，為兩造所不爭執，業據兩造陳明在卷 (本院卷第40頁及背
    面 )。本件上訴人因被上訴人違約，解除與被上訴人間之系
    爭契約，為可歸責於被上訴人之事由，致不能完成系爭契約
    所約定 8樓+9樓挑空之房屋建築，已如前所述，上訴人據以
    請求被上訴人賠償其損害，自非無據；查：損害賠償，除法
    律另有規定或契約另有訂定外，應以填補債權人所受損害及
    所失利益為限，民法第216條第1項定有明文。上訴人於92年
    6月5日簽訂系爭契約即支付簽約金50萬元，迄至上訴人解除
    系爭契約生效之日、即94年 6月28日止，上訴人受有50萬元
    之利息損害，自不待言；以民法第203條規定之週年利率5%
    計算，上訴人受有2又23/365年之利息損害為51,576元[500,
    000×5%× (2+23/365)=51,575.341。未滿1元以1元計]；除
    此之外，未據上訴人舉證證明尚有其他之損害。
(五)綜合上述，上訴人主張因被上訴人違約，除應返還上訴人已
    給付之買賣價金50萬元，尚應賠償違約之損害金51,576元，
    合計為 551,576元，於法有據，應予准許。逾越上開範圍之
    請求，於法無據，不應准許。
五、「給付無確定期限者，債務人於債權人得請求給付時，經其
    催告而未為給付，自受催告時起，負遲延責任。其經債權人
    起訴而送達訴狀，或依督促程序送達支付命令，或為其他相
    類之行為者，與催告有同一之效力。」、「遲延之債務，以
    支付金錢為標的者，債權人得請求依法定利率計算之遲延利
    息。」、「應付利息之債務，其利率未經約定，亦無法律可
    據者，週年利率為百分之五。」民法第229條第2項、第 233
    條第1項前段、第203條分別定有明文。上訴人請求被上訴人
    返還價金、及違約金，係以支付金錢為標的，無確定期限，
    又未約定利率，其併請求自起訴狀繕本送達翌日、即94年11
    月26日起至清償日止，按週年利率5%計算之利息，於法尚非
    無據，應予准許。
六、從而，上訴人逾越上開範圍之請求，原法院為其敗訴判決，
    並駁回此部分假執行之聲請，經核尚無違誤；上訴意旨仍持
    陳詞，指摘原法院此部分之判決不當，求予廢棄，為無理由
    ，應予駁回。
七、據上論結，本件上訴為無理由，爰依民事訴訟法第 449條第
    1項、第78條判決如主文。
中　　華　　民　　國　　96　　年　　 7　　月　　10　　日
                    民事第五庭
                        審判長法　官　魏麗娟
　　　　　　　　　　　  　　　法　官  張靜女
　　　　　　　　　　　　  　　法　官  陳博享
正本係照原本作成。
不得上訴。
中　　華　　民　　國　　96　　年　　7 　　月　　11　　日
　　　　　　　　　　　　　　　書記官　鄭靜如
